臺灣高等法院臺中分院民事判決
                                      108年度上字第477號
上  訴  人  佛教慈濟醫療財團法人附設台中慈濟護理之家

法定代理人  莊淑婷
訴訟代理人  邱華南律師
            林坤賢律師
            黃清濱律師
視同上訴人  VAN THI CHUNG（文氏鐘）


被上訴人    蘇榮賢

            徐阿陣
            蘇宗保
            蘇芝汝
            蘇秀妤（即蘇秀子）

            蘇秀謹
共      同
訴訟代理人  邢建緯律師
複代理人    陳婉寧律師
            官厚賢律師
上列當事人間請求損害賠償事件，上訴人對於中華民國108年3月
27日臺灣臺中地方法院106年度重訴字第543號第一審判決提起上
訴，本院於110年9月28日言詞辯論終結，判決如下：
    主  文
原判決關於命上訴人連帶給付徐阿陣新臺幣（下同）41萬9456元
、蘇榮賢56萬2635元、蘇宗保、蘇芝汝、蘇秀妤、蘇秀謹各30萬
元本息部分，及該部分假執行宣告，暨訴訟費用（除確定部分外
）之裁判，均廢棄。
上開廢棄部分，被上訴人於第一審之先位之訴及假執行之聲請均
駁回。
被上訴人蘇秀妤之備位之訴駁回。
第一審（除確定部分外）及第二審訴訟費用由被上訴人負擔。
    事實及理由
壹、程序部分
一、按訴訟標的對於共同訴訟之各人必須合一確定者，共同訴訟
    人中一人之行為有利益於共同訴訟人者，其效力及於全體；
    不利益者，對於全體不生效力，民事訴訟法第56條第1項第1
    款定有明文。次按民法第275條規定連帶債務人中之一人受
    確定判決，而其判決非基於該債務人之個人關係者，為他債
    務人之利益亦生效力，故債權人以各連帶債務人為共同被告
    提起給付之訴，被告一人提出非基於其個人關係之抗辯有理
    由者，對於被告各人即屬必須合一確定，自應適用民事訴訟
    法第56條第1項之規定（最高法院41年台抗字第10號裁判先
    例、108年度台上字第374號判決意旨參照）。查，本件被上
    訴人於原審以上訴人佛教慈濟醫療財團法人附設台中慈濟護
    理之家（下稱慈濟護理之家）、視同上訴人VAN THI CHUNG
    （越南人，下稱文氏鐘）【以下合稱上訴人】為共同被告，
    請求渠等應連帶給付被上訴人徐阿陣新臺幣（下同）41萬94
    56元、蘇榮賢56萬2635元、蘇宗保、蘇芝汝、蘇秀妤（即蘇
    秀子，下稱蘇秀妤）、蘇秀謹各30萬元之本息，經原審就此
    部分為被上訴人勝訴之判決，慈濟護理之家提起上訴，並提
    出文氏鐘就被害人丙○○之死亡並無過失、縱有過失亦與丙○○
    死亡結果無相當因果關係、被上訴人請求精神慰撫金過高且
    應扣除已領取犯罪被害人補償金等非基於其個人關係之抗辯
    ，嗣經本院審理後認其抗辯為有理由（後詳述），其上訴效
    力及於未上訴之文氏鐘，爰將之併列為上訴人，合先敘明。
二、復按訴之客觀預備合併，因先位之訴有理由，為備位之訴之
    解除條件，其解除條件應以先位之訴判決確定時，始為其解
    除條件成就之時。第一審如就先位之訴為原告勝訴判決，在
    尚未確定前，備位之訴其訴訟繫屬並未消滅，且在第一審所
    為之訴訟行為，於第二審亦有效力（民事訴訟法第448條參
    照），是該備位之訴，縱未經第一審裁判，亦應解為隨同先
    位之訴繫屬於第二審而生移審之效力，即原告先位之訴勝訴
    ，備位之訴未受裁判，經被告合法上訴時，備位之訴即生移
    審之效力。上訴審若認先位之訴無理由時，即應就備位之訴
    加以裁判（最高法院94年度台上字第283號判決意旨參照）
    。查，被上訴人於原審先位之訴中，主張文氏鐘過失行為致
    丙○○死亡，應與其雇主即慈濟護理之家連帶負侵權行為損害
    賠償責任，並聲明請求上訴人應連帶給付徐阿陣41萬9456元
    、蘇榮賢56萬2635元、蘇宗保、蘇芝汝、蘇秀妤、蘇秀謹各
    30萬元之本息。另蘇秀妤於備位之訴依據慈濟護理之家與其
    簽立之委託護理契約書（下稱系爭護理契約書），主張慈濟
    護理之家應就丙○○之死亡負債務不履行責任，並聲明請求慈
    濟護理之家應給付蘇秀妤114萬3525元本息。原審就被上訴
    人上開先位之訴為勝訴判決，上訴人不服，提起上訴，揆諸
    前開說明，蘇秀妤所提備位之訴即生移審之效力，倘本院審
    理結果認被上訴人上開先位之訴為無理由，則應就蘇秀妤之
    備位之訴加以裁判，合先敘明。
三、文氏鐘經合法通知，未於言詞辯論期日到場，核無民事訴訟
    法第386條所列各款情形，爰依被上訴人之聲請，由其一造
    辯論而為判決。　　
貳、實體部分
一、被上訴人主張：蘇秀妤與慈濟護理之家於104年11月18日訂
    有系爭護理契約書，委託慈濟護理之家長期照護丙○○。文氏
    鐘係受僱於慈濟護理之家，負責照護丙○○，其於104年11月2
    3日8時許，在慈濟護理之家5樓0000房第一床，欲協助丙○○
    洗澡時，原應注意丙○○體弱多病無法自行站立，於攙扶時竟
    疏於注意，致丙○○不慎後仰跌倒，頭部撞擊床緣，受有外傷
    性顱內出血及頭皮撕裂傷等傷害，經佛教慈濟醫療財團法人
    台中慈濟醫院（下稱慈濟醫院）救治，延至000年00月0日0
    時00分，仍因中樞神經性及呼吸性休克、頭部外傷及肺腺癌
    轉移不治死亡。蘇榮賢為丙○○之子，因此支出醫療費用2,89
    5元（包括救護車費用1,900元、醫療費用895元及死亡證明
    書開立費用100元）、喪葬費用25萬9740元，並受有精神慰
    撫金30萬元之損害，共56萬2635元；徐阿陣為丙○○之配偶，
    因此受有不能受扶養之損害1萬9456元及精神慰撫金40萬元
    之損害，共41萬9456元；蘇宗保、蘇芝汝、蘇秀妤、蘇秀謹
    為丙○○之子女，各受有精神慰撫金30萬元之損害。文氏鐘因
    涉犯業務過失致死罪，業經臺灣臺中地方檢察署（下稱臺中
    地檢署）檢察官以105年度偵字第13254號提起公訴，自應依
    民法第184條1項過失侵權行為之規定負損害賠償責任。而慈
    濟護理之家有監督管理上疏懈之過失，應依民法第188條第1
    項規定與文氏鐘負連帶損害賠償責任。爰於先位之訴，依民
    法第184條第1項、第188條第1項、第192條第1、2項、第194
    條之規定，請求上訴人連帶給付徐阿陣41萬9456元、蘇榮賢
    56萬2635元、蘇宗保、蘇芝汝、蘇秀妤、蘇秀謹各30萬元，
    及均自起訴狀繕本送達翌日起至清償日止按年息百分之5計
    算之利息（原審就被上訴人上開先位之訴部分，為被上訴人
    勝訴之判決，上訴人不服，提起上訴；未繫屬本院部分，不
    予贅述）。並答辯聲明：上訴駁回。蘇秀妤則於備位之訴，
    依據系爭護理契約書第17條第1項第4款、第2項之約定及民
    法第227條、第227條之1、第226、第216條之規定，請求慈
    濟護理之家給付114萬3525元，及自起訴狀繕本送達翌日起
    至清償日止按年息百分之5計算之利息。
二、慈濟護理之家則以：丙○○於跌倒受傷前已患有直腸癌併有多
    重器官轉移，亦為肺炎高危險患者，直接引起丙○○死亡之原
    因為中樞神經性及呼吸性休克。丙○○是在104年11月23日跌
    倒受傷，經住院治療及觀察後，已於同年月28日符合出院條
    件而出院，其後在同年12月1日始因肺炎入院，因此丙○○之
    肺炎與跌倒受傷無關。再依○○醫學大學附設醫院（下稱○○醫
    院）之鑑定報告書及鑑定人丁○○法醫師到庭之證述，丙○○死
    亡原因為癌症惡質病變，為自然死亡，跌倒所致頭部外傷並
    非丙○○死亡原因，足見丙○○之死亡與跌倒不具有相當因果關
    係。至於法務部法醫研究所（下稱法醫研究所）解剖報告書
    暨鑑定報告書，與法醫研究所106年7月3日、107年8月30日
    之覆函矛盾，無法釐清丙○○死亡原因及原因力比例，不應採
    用。此外，慈濟護理之家已告知丙○○為高風險跌倒者不適合
    委託照顧，如仍入住，丙○○及其家屬須自行承擔可能跌倒傷
    害之風險，蘇秀妤就此亦已簽立原審被證二之知情同意說明
    書書，自應免除文氏鐘之過失責任。另丙○○因直腸癌末期經
    醫師認定為不可治癒，被上訴人亦於104年12月5日簽立同意
    書同意醫院不對丙○○施以心肺復甦術而放棄治療，因此文氏
    鐘對於丙○○之死亡結果自不負過失責任。縱認文氏鐘有過失
    ，丙○○及被上訴人已簽署上開知情同意說明書及不施行心肺
    復甦術同意書，則丙○○及被上訴人對本件事故之發生亦與有
    過失。另就蘇榮賢已支出救護車費用1,900元、醫療費用895
    元、開立死亡證明書100萬及喪葬費用25萬9740元部分不爭
    執，另被上訴人請求慰撫金數額過高；又丙○○為癌症末期患
    者，須仰賴他人照顧，無扶養徐阿陣之可能，其並無扶養能
    力，徐阿陣請求扶養費部分為無理由。此外，被上訴人已各
    自受領犯罪被害人補償金，如認上訴人應負損害賠償責任，
    亦應扣除之等語，資為抗辯。並上訴聲明：㈠原判決不利於
    上訴人部分廢棄。㈡上廢棄部分，被上訴人於第一審之訴及
    假執行之聲請均駁回。另就蘇秀妤之備位之訴，答辯聲明：
    備位之訴駁回。
三、文氏鐘並未到庭或提出書狀為何聲明或陳述。 
四、本件經慈濟護理之家及被上訴人整理爭點如下(見本院卷㈡第
    28至30頁、第238頁)：
㈠、不爭執事項：
１、蘇秀妤與慈濟護理之家於104年11月18日簽立系爭護理契約書
    ，委託慈濟護理之家長期照護丙○○。
２、文氏鐘係受僱於慈濟護理之家，負責照護丙○○。
３、文氏鐘於104年11月23日8時許，在慈濟護理之家之5樓0000房
    第一床欲協助丙○○洗澡時，丙○○不慎後仰跌倒，頭部撞擊床
    緣（下稱系爭跌倒事故），受有外傷性顱內出血及頭皮撕裂
    傷等傷害，經慈濟醫院救治。丙○○嗣於000年00月0日0時00
    分死亡。
４、關於丙○○死亡原因，於臺中地檢署相驗屍體證明書「死亡原
    因欄」記載：「⒈直接引起死亡之原因：甲、中樞神經性及
    呼吸性休克⒉先行原因（引起上述死亡之因素或病症）：乙
    （甲之原因）腦挫傷出血併發肺炎及瀰漫性肺泡損傷、丙（
    乙之原因）頭部外傷及肺腺癌轉移、丁（丙之原因）在護理
    之家跌倒。」。
５、關於丙○○死亡原因，法醫研究所解剖報告書暨鑑定報告書「
    七、死亡經過研判」㈣、㈤、㈥記載：「㈣由以上死者死亡經過
    及檢驗判明：死者生前患有直腸癌併有多重器官轉移，由於
    在護理之家發生意外跌倒事件，導致顱內出血及腦損傷，又
    因肺臟有多處癌細胞轉移，後因併發肺炎及瀰漫性肺泡損傷
    而死亡，死亡機轉為中樞神經性及呼吸性休克，死亡方式為
    意外。㈤研判死亡原因：甲、中樞神經性及呼吸性休克。乙
    、腦挫傷出血併發肺炎及瀰漫性肺泡損傷。丙、頭部外傷及
    肺臟腺癌轉移。丁、在護理之家跌倒。㈤其他對死亡有影響
    之疾病或身體狀況：直腸癌併多重器官轉移」。
６、文氏鐘業經臺中地檢署檢察官以105年偵字第13254號以業務
    過失致死罪提起公訴，嗣於原法院105年度訴字第956號刑事
    案件審理時離境，現經原法院通緝中。
７、徐阿陣為丙○○之配偶，丙○○對之扶養義務為6分之1。丙○○為0
    0年0月00日生，於死亡時，距104年度全國男性平均餘命77.
    01年，尚有5個月20日；徐阿陣為00年0月0日生，於丙○○死
    亡時，尚有餘命19.61年（至於丙○○是否有扶養能力，兩造
    有爭執）。
８、蘇榮賢支出丙○○醫療費用2,895元【包括救護車費用1,900元
    、醫療費用895元及死亡證明書開立費用100元】、喪葬費用
    25萬9740元。
９、徐阿陣、蘇芝汝、蘇秀謹、蘇宗保、蘇秀妤已各自受領犯罪
    被害人補償金20萬元、蘇榮賢則已受領40萬3,395元，同意
    自得請求之數額扣除。
、如被上訴人請求有理由，遲延利息起算日為107年3月29日。
㈡、爭點：
１、文氏鐘就系爭事故有無過失？如有，與丙○○死亡有無相當因
    果關係？
２、文氏鐘之過失責任是否因蘇秀妤與慈濟護理之家簽立知情同
    意說明書而免除？
３、上訴人主張因被上訴人於104年12月5日簽立不施行心肺復甦
    術同意書等書面，同意對丙○○不施以心肺復甦術、插管，文
    氏鐘因而不負過失責任，有無理由？
４、慈濟護理之家主張丙○○為癌末患者，無扶養能力，徐阿陣不
    得請求扶養費，有無理由？
５、慈濟護理之家主張丙○○及被上訴人亦與有過失，有無理由？
６、被上訴人於先位之訴，依據民法第184條第1項、第188條第1
    項、第192條第1、2項、第194條規定請求上訴人連帶給付徐
    阿陣41萬9456元、蘇榮賢56萬2635元、蘇宗保、蘇芝汝、蘇
    秀妤、蘇秀謹各30萬元及法定遲延利息；蘇秀妤於備位之訴
    ，依據系爭護理契約書第17條第1項第4款、第2項之約定及
    民法第227條、第227條之1、第226條、第216條之規定，請
    求慈濟護理之家給付114萬3525元及法定遲延利息，有無理
    由？
五、得心證之理由：
㈠、文氏鐘就系爭跌倒事故應有過失：
１、關於丙○○跌倒之經過，據文氏鐘於警詢時陳稱：於104年11月
    23日上午8時許，伊讓丙○○吃完早餐後，詢問丙○○是否要洗
    澡後，伊去準備洗澡用品，約於8時45分，伊讓丙○○側坐在
    床沿，伊先去協助另一位阿公喝牛奶，之後詢問丙○○是否要
    洗澡了，丙○○答稱好後，伊就拿助行器讓丙○○使用，丙○○使
    用助行器走約2到3步，伊在左邊扶丙○○左手，並向丙○○說要
    到浴室洗澡，丙○○就突然放掉抓住助行器之雙手，人往後倒
    ，丙○○頭部就撞到床沿，頭部後腦勺有撕裂傷並流血等語（
    見相驗卷第8頁反面至第9頁）。經查，丙○○為00年出生，於
    系爭跌倒事故發生時已屆00歲，再參諸原審調取之丙○○自10
    3年起至死亡止之病歷資料，丙○○在101年間即因患直腸癌進
    行直腸癌切除及結腸造口手術，其後接受左側肺葉腫瘤切除
    、電療及十幾次之化療手術（見病歷卷第12頁、第43頁、第
    46頁、237頁）；在慈濟護理之家期間亦須以助行器行走，
    足見丙○○之健康狀況不佳，身體孱弱，應無法自主行走，起
    身、行走時均需人在旁協助或攙扶，否則易生跌倒意外事故
    。慈濟護理之家既係專業看護機構，且依據系爭護理契約，
    丙○○於入住前須提供一週內體檢文件（見原審卷㈠第124頁反
    面），足認上訴人對於丙○○之身體狀況及所需協助之情形知
    之甚詳。因此，文氏鐘在協助丙○○前往浴室洗澡之際，本應
    注意丙○○縱使以助行器協助行走，亦可能因四肢無力而須有
    人隨時在旁攙扶之必要。文氏鐘雖稱其有扶丙○○之左手，然
    又稱丙○○雙手放掉助行器時，即往後倒而撞到床沿等語，顯
    見文氏鐘在陪同丙○○前往浴室洗澡時，並未注意妥適攙扶丙
    ○○，方在丙○○或因雙手無力放開助行器之際，未得文氏鐘適
    當協助及攙扶，致人往後仰，頭部撞及床沿而受傷。基此堪
    認文氏鐘就系爭跌倒事故之發生為有過失，而其過失行為與
    丙○○頭部受傷之結果，亦有相當因果關係。
２、慈濟護理之家雖辯稱蘇秀妤於簽立系爭護理契約時，同時亦
    簽立知情同意說明書，已知悉伊非一對一照顧模式，伊並已
    告知跌倒之風險，但家屬仍堅持丙○○入住，應自行承擔風險
    ，伊不負過失或全部過失責任云云。惟查，上開知情同意說
    明書固記載：因慈濟護理之家為一對多照顧，如住民有失智
    症、高跌倒風險等不適合委託照顧，原應依系爭護理契約第
    15條終止契約，家屬因照顧不便等因素，堅持入住，應了解
    可能有跌倒傷害等不可預期之風險，此風險須由家屬具結承
    擔等語（見原審卷㈠第50頁）。惟慈濟護理之家之住民大部
    分為老人或身患疾病等須特別照料之人，慈濟護理之家既已
    接受該等住民入住並收取費用，自應負受任人之善良管理人
    責任。是以上開知情同意說明書至多僅告知家屬，因為不是
    每一住民隨時都有專人在旁照護，如看護人員未及在旁照料
    ，如住民因自己因素而發生意外，家屬應承擔此部分之風險
    。尚不得解釋為慈濟護理之家對於所有發生之意外事故均得
    免責。何況，本件係文氏鐘在旁欲協助丙○○洗澡，明知丙○○
    無法自主行走，且可預見丙○○如其未在旁妥適攙扶，可能導
    致丙○○跌倒，而疏未注意妥適攙扶，致丙○○跌倒受傷，自應
    負過失責任，慈濟護理之家此部分之辯詞，自無足採。
㈡、丙○○因系爭跌倒事故所受腦部挫傷與其死亡間，並無相當因
    果關係：
１、所謂相當因果關係，係指依經驗法則，綜合行為當時所存在
    之一切事實，為客觀之事後審查，認為在一般情形下，有此
    環境、有此行為之同一條件，均可發生同一之結果者，則該
    條件即為發生結果之相當條件，行為與結果即有相當之因果
    關係。反之，若在一般情形下，有此同一條件存在，而依客
    觀之審查，認為不必皆發生此結果者，則該條件與結果不相
    當，不過為偶然之事實而已，其行為與結果間即無相當因果
    關係（最高法院98年度台上字第1953號裁定意旨參照）。簡
    言之，相當因果關係乃由「條件關係」及「相當性」所構成
    ，必先肯定「條件關係」後，再判斷該條件之「相當性」，
    始得謂有相當因果關係。如侵權之行為與損害之發生間，僅
    止於「條件關係」或「事實上因果關係」，而不具「相當性
    」者，仍難謂該行為有「責任成立之相當因果關係」（最高
    法院101年度台上字第443號判決意旨參照）。
２、依據法醫研究所作成之解剖報告書暨鑑定報告書（以下簡稱
    解剖鑑定報告）固記載丙○○死亡經過及檢驗研判：「死者生
    前患有直腸癌併有多重器官轉移，由於在護理之家發生意外
    跌倒事件，導致顱内出血及腦損傷，又因肺臟有多處癌細胞
    轉移，後因併發肺炎及瀰漫性肺泡損傷而死亡，死亡機轉為
    為中樞神經性及呼吸性休克，死亡方式為意外」，研判死亡
    原因記載：甲、中樞神經性及呼吸性休克。乙、腦挫傷出血
    併發肺炎及瀰漫性肺泡損傷。丙、頭部外傷及肺腺癌轉移。
    丁、在護理之家跌倒；於鑑定結果並記載；丙○○係因在護理
    之家跌倒，由於頭部外傷及肺臟腺癌移轉，造成腦挫傷出血
    併發肺炎及瀰漫性肺泡損傷，造成中樞神經性及呼吸性休克
    而死亡，直腸癌併多重器官轉移為加重因子，死亡方式為意
    外（見原審卷㈠第44至48頁）。另法醫研究所於107年8月30
    日以法醫理字第00000000000號函為補充說明：「⒈丙○○引起
    之死亡原因，乃因為在護理之家跌倒，造成頭部外傷及加上
    本身患有肺臟腺癌轉移，導致腦挫傷出血併發肺炎及瀰漫性
    肺泡損傷，最後因中樞神經性及呼吸性休克而死亡。⒉104年
    11月23日跌倒所致頭部挫傷，是為000年00月0日死亡之先行
    原因。⒊肺炎及瀰漫性肺泡損傷，常為頭部外傷、顱內出血
    、嚴重腦損傷病人的併發症，主要的原因為當正常的肺部或
    系統性防衛機制減弱時就易於發生肺部感染。」等語（見原
    審卷㈡第4頁）。惟查，依據該解剖鑑定報告，於解剖觀察結
    果：‧‧‧頭部第⑹項記載：無硬腦膜上腔或下腔出血，右側局
    部蜘蛛網膜下腔出血，腦部右側顳葉及左側額葉有腦挫傷出
    血。腦部呈充血、腫脹狀，腦重約1259公克。腦血管輕度的
    動脈粥狀硬化‧‧‧。解剖結果：⒍兩側肺臟嚴重碳末沈積。肺
    臟内多處結節狀腫瘤。兩側肺臟呈實質狀。左側肺臟有嚴重
    沾黏‧‧‧。顯微鏡觀察結果：⒉肺臟：廣泛嗜中性白血球發炎
    細胞浸潤，肺泡損傷及破璃質膜形成。多處腺癌侵襲。肺内
    碳末沈積。於死亡經過研判部分：1、左側後枕頂部頭皮有
    手術縫合的挫裂傷，顱内前方有腦挫傷出血、右側有局蜘蛛
    網膜下腔出血，頭皮 之外傷為衝擊傷，而顱內之腦挫傷則
    為對衝傷，對衝傷之嚴重度大於衝擊傷為跌倒的外傷型態，
    而跌倒所造成之頭部 外傷，已造成顱内腦挫傷出血及腦損
    傷。4、肺臟内有多處腺癌侵襲，由死者生前之疾病研判為
    轉移的惡性腫瘤。肺臟呈廣泛性發炎細胞浸潤、肺泡損傷及
    玻璃質膜形成，已可達呼吸窘迫的程度及呼吸衰竭。為頭部
    外傷住院治療後及因肺臟癌細胞轉移併發的肺炎（見原審卷
    ㈠第44至49頁）。可知，丙○○除因跌倒所致之腦挫傷外，腦
    部尚有右側局部蜘蛛網膜下腔出血，肺部亦有因轉移之惡性
    腫瘤之發炎細泡浸潤、肺泡損傷及玻璃質膜形成等情形。則
    丙○○死亡前除發生系爭跌倒事故外，尚有自身重大疾病，故
    何項因素方為導致丙○○死亡之結果，即有詳為探究之必要。
３、依據證人即丙○○之主治醫師甲○○於本院證稱：丙○○患有直腸
    癌，肺及腦部都有轉移，腦部無法手術，只能用藥物控制，
    無法治癒；在死亡之前要住院做化療，因發燒肺部感染，就
    沒有做；後續因為肺部感染愈來愈嚴重，之後就死亡了；（
    提示法醫研究所鑑定報告）假使病人癌症轉移到肺部，是肺
    炎或多重器官衰竭，至於死亡原因是否為意外，伊無法判斷
    （見本院卷㈠第106至107頁）；另據證人即丙○○之神經外科
    主治醫師乙○○證稱：丙○○因外傷頭部顱內出血，住院5、6天
    後比較穩定才出院，出院時病情已經穩定了；經過幾天後丙
    ○○再經直腸外科住院做其他治療，那一段伊就不清楚了；（
    問法醫研究所鑑定死亡原因與頭部外傷有相當因果關係，有
    何意見？）法律上的因果關係的理解與醫學的理解我不太清
    楚，至少伊覺得頭部外傷不應該是直接死因，就伊而言，丙
    ○○沒有大量出血，也沒有血塊壓到生命中樞，所以頭部外傷
    不應該是丙○○之直接死因（見本院卷㈠第228至229頁）。本
    院再就丙○○之死亡原因囑託○○醫院鑑定，依據該院出具之鑑
    定報告記載：㈠、丙○○於104年11月23日因頭部受傷住院，同
    年月28日出院，依卷宗及病歷，丙○○出院後沒有因為頭部外
    傷之併發症而送醫治療，一般是頭部外傷病情傷勢穩定才會
    讓病人出院；丙○○在104年12月1日是因要作癌症化療才住院
    治療；丙○○於000年00月0日死亡之原因可以完全排除104年1
    1月23日頭部外傷所致；丙○○之大腸癌未期合併肺部轉移及
    腦部轉移屬於第四期癌症，存活率幾乎為0%；丙○○如未發生
    頭部外傷，其大腸癌末期合併肺部轉移及腦部轉移的病情會
    導致其死亡；丙○○頭部外傷直接導致死亡之原因力為0%（不
    可能），其大腸癌末期合併肺部轉移及腦部轉移的病情會導
    致病人直接死亡之原因力為100%。結論：丙○○之死亡原因為
    「癌症惡病質」，判定死亡方式為「自然死亡」（見本院卷
    ㈡第141至147頁）。則○○醫院與法醫研究所關於導致丙○○死
    亡之原因差異甚大。
４、依據作成○○醫院鑑定報告之鑑定人丁○○法醫師就其排除系爭
    跌倒事故致腦挫傷為丙○○死亡之原因部分，於本院陳稱：丙
    ○○於000年00月0日0點00分死亡，距離跌倒之同年11月23日
    已經兩個星期，一般傷痕除非有感染的狀況，傷口在一個星
    期就會漸漸恢復正常，如果當時有出血，在兩個星期後也應
    剩下疤痕或已經吸收後剩下的組織，伊判定解剖而跑出來的
    出血不是跌倒那時候產生的出血；表皮的出血都沒有吸收掉
    的話，顱內出血一定更嚴重，醫生也不可能讓他出院，本件
    醫生讓丙○○出院，表示情況已經好了，如果頭部外傷繼續出
    血的話，可能就躺在醫院到死亡，不能出院；解剖報告記載
    「腦部右側顳葉及左側額葉有腦挫傷出血」，伊認為是陳舊
    性出血，如是陳舊性出血就有可能是此次跌倒所造成的外傷
    ，但如果是新的出血，伊認為不可能是跌倒所造成的；至於
    法醫研究所106年7月3日函文所載：「肺炎及瀰漫性肺泡損
    傷為腦挫傷出血常見之併發症乙節」，伊認為是錯的，不是
    常見，腦挫傷出血並非常會導致肺炎及瀰漫性肺泡損傷，是
    因為腦挫傷出血常常會臥床過久所以會引起肺炎；感染肺炎
    有很多原因，免疫力下降，癌症末期，而腦挫傷不一定會引
    起，但如果臥床過久就會。頭部外傷不可能是造成丙○○死亡
    的直接原因，間接原因也非常微小，如果丙○○不是癌症末期
    的病人，只有頭部外傷，伊認為不會死亡等語。另關於丙○○
    腦部出血部分，丁○○法醫師則陳稱：在解剖報告記載之「右
    側局部蜘蛛網膜下腔出血」，是顱內出血，原因是因癌症轉
    移到右側局部蜘蛛網膜下腔的血管破裂所造成出血，蜘蛛網
    膜下腔的出血通常是疾病造成的，例如高血壓、動靜脈瘤破
    裂所造成；一般來說臥床過久的病人一定都會感染肺炎；伊
    認為丙○○的顱內出血是因為癌症轉移到顱內的血管，血管破
    裂所造成的出血，應該是自然死亡，伊認為法醫研究所的鑑
    定結論是錯誤的等語（見本院卷㈡第239至244頁）。
５、法醫研究所鑑定結果雖認丙○○係因在慈濟護理之家跌倒，由
    於頭部外傷及肺臟腺癌移轉，造成腦挫傷出血併發肺炎及瀰
    漫性肺泡損傷，造成中樞神經性及呼吸性休克而死亡，直腸
    癌併多重器官轉移為加重因子，死亡方式為意外等語。惟依
    據解剖報告，丙○○之腦部出血尚有「右側局部蜘蛛網膜下腔
    出血」，而非僅係腦挫傷出血，且丙○○因跌倒所致之腦挫傷
    出血，係發生在死亡前14日，依據丁○○法醫師所述，一般傷
    口在一星期左右即漸漸恢復正常，如果持續出血，醫師不會
    讓丙○○出院，此情與丙○○之主治醫師乙○○前揭證稱：丙○○因
    外傷頭部顱內出血，並沒有大量出血或血塊壓到生命中樞，
    而在住院5、6天後病情穩定才出院等語相符，堪認丙○○在出
    院時顱內應無持續出血之狀況，而出院距死亡尚有一週之期
    間，則丁○○法醫師前揭所述伊認為腦挫傷出血部分應屬陳舊
    傷，丙○○解剖之出血應係癌症轉移到右側局部蜘蛛網膜下腔
    的血管破裂所造成之出血等語，為合理可信。又法醫研究所
    就其解剖鑑定報告既已記載「右側局部蜘蛛網膜下腔出血」
    之顱內出血部分，卻對該部分與丙○○死亡關聯性置之未論，
    且丙○○因跌倒所致腦挫傷距死亡已2星期，解剖鑑定報告亦
    未陳明該腦挫傷出血係屬陳舊傷或係仍呈出血狀況，而逕認
    丙○○之顱內出血係因跌倒所致之腦挫傷出血，並因而認定該
    腦挫傷出血係併發肺炎及瀰漫性肺泡損傷，即有欠完整妥適
    ，自難逕援引為本件認定造成丙○○死亡之依據。此外，依據
    丙○○之病歷資料及其主治醫師甲○○之證述，丙○○為直腸癌患
    者，並已移轉至其肺部及腦部，且依據解剖鑑定報告，丙○○
    之肺臟有多處腺癌侵襲，肺臟已呈廣泛性發炎細胞浸潤、肺
    泡損傷及玻璃質膜形成，已可達呼吸窘迫及呼吸衰竭等情，
    加以丙○○因跌倒住院，經主治醫師乙○○認病情穩定而讓其出
    院，應認丙○○之腦挫傷經過5、6日之治療，應無再繼續出血
    之狀況。則○○醫院之鑑定報告及丁○○法醫師之鑑定意見認丙
    ○○係因癌症轉移到右側局部蜘蛛網膜下腔的血管破裂所造成
    腦出血，且因其癌症轉移至肺部及腦部併發中肺炎及瀰漫性
    肺泡損傷，最終因中樞神經性及呼吸性休克死亡，其死亡原
    因為自然死亡，可以完全排除丙○○因跌倒致腦挫傷出血為其
    死亡原因等節，為屬可採。從而本件丙○○固因系爭跌倒事故
    受有腦部挫傷，然此應僅係偶發事件，丙○○所受腦部挫傷與
    死亡間並無相當因果關係，應可認定。
㈢、於先位之訴部分，蘇榮賢請求丙○○因跌倒受傷所支出之救護
    車費用1,900元、醫療費用895元部分，為有理由，惟其已領
    取此部分之犯罪被害人補償金，不得再為請求：
１、因故意或過失不法侵害他人之權利者，負損害賠償責任；不
    法侵害他人之身體或健康者，對於被害人因此喪失或減少勞
    動能力或增加生活上之需要時，應負損害賠償責任。受僱人
    因執行職務，不法侵害他人之權利者，除僱用人選任受僱人
    及監督其職務之執行，已盡相當之注意或縱加以相當之注意
    而仍不免發生損害者外，僱用人與行為人應連帶負損害賠償
    責任，民法第184條第1項前段、第193條第1項、第188條第1
    項分別定有明文。文氏鐘關於丙○○因跌倒而受傷應有過失乙
    節，已如前述；又慈濟護理之家雖提出文氏鐘在越南之專業
    證照，固可證明文氏鐘具有擔任照護之能力，然此至多僅證
    明慈濟護理之家就選任文氏鐘乙節已負注意義務，然而其對
    於文氏鐘執行職務亦負有監督之責任。而慈濟護理之家並未
    能舉證其就監督文氏鐘執行職務已盡相當之注意，則慈濟護
    理之家自應依民法第188條第1項本文規定負連帶賠償責任。
２、文氏鐘之過失行為與丙○○跌倒受傷間具有相當因果關係乙節
    ，已如前述；又蘇榮賢就丙○○跌倒受傷而支出救護車費用1,
    900元、醫療費用895元乙節，有其提出之相關收據為證（見
    原審卷㈠第141頁、第143至145頁），且為慈濟護理之家所不
    爭執。則蘇榮賢請求上訴人連帶賠償2,795元，應屬有據。
    又臺中地檢署關於蘇榮賢申請犯罪被害人補償金，其中支出
    必要醫療費用部分准予補償3395元並經蘇榮賢領取等情，有
    臺中地檢署犯罪被害人補償審議委員會106年度補審字第4號
    決定書在卷可稽（見本院卷㈠第361至369頁），亦為兩造所
    不爭執，已逾本件請求之2,795元，蘇榮賢就此部分自不得
    再為請求。
㈣、被上訴人於先位之訴請求上訴人連帶給付因丙○○死亡所生之
    損害則無理由：
    查文氏鐘之過失行為所致丙○○跌倒所受腦挫傷，並非丙○○死
    亡之原因，業如前述，則被上訴人主張上訴人就丙○○死亡之
    結果負連帶賠償責任，即屬無據。是以被上訴人依據民法第
    192條第1、2項、第194條、第195條第3項準用第1項等規定
    ，請求上訴人應連帶賠償蘇榮賢支出之開立死亡證明書費用
    100元、喪葬費用25萬9740元、連帶賠償徐阿陣關於丙○○對
    其所負之扶養費用1萬9456元及徐阿陣之精神慰撫金40萬元
    、蘇榮賢、蘇宗保、蘇芝汝、蘇秀妤之精神慰撫金各30萬元
    ，即不應准許。
㈤、蘇秀妤於備位之訴，依據系爭護理契約及民法第227條、226
    條第1項、第227條之1、216條之規定，請求喪葬費用25萬97
    40元、救護車、醫療費用及開立死亡證明書共3,785元及精
    神上損害88萬元共114萬3525元 ，為無理由：
　　蘇秀妤雖主張上訴人未依債之本旨妥善照顧丙○○，致丙○○因
    跌倒受傷而死亡，應負契約及債務不履行之損害賠償責任云
    云。惟丙○○之死亡結果與慈濟護理之家、文氏鐘之過失並無
    相當因果關係，已如前述，其請求喪葬費用25萬9740元、開
    立死亡證明書100元及精神上之損害88萬元部分均屬無據。
    此外，關於丙○○因跌倒受傷之損害部分，因救護車1900元及
    醫療費用895元係蘇榮賢所支出（見不爭執事項８），並非蘇
    秀妤所支出，且此部分於先位之訴已認蘇榮賢之請求有理由
    ，然經扣除蘇榮賢領取之犯罪被害人補償金，已不得再請求
    。另醫療費用890元部分經蘇秀妤表示捨棄請求（見原審卷㈡
    第55頁）。則蘇秀妤主張其受有支出救護車及醫療費用之損
    害，依系爭護理契約及民法債務不履行之規定，請求護理之
    家賠償其損害，亦屬無據。
六、綜上所述，被上訴人於先位之訴，依據侵權行為之法律關係
    ，請求上訴人應連帶給付徐阿陣41萬9456元、蘇榮賢56萬26
    35元、蘇宗保、蘇芝汝、蘇秀妤、蘇秀謹各30萬元，及均自
    起訴狀繕本送達翌日起至清償日止按年息百分之5計算之利
    息，為無理由，應予駁回。原審就此部分為上訴人敗訴之判
    決，容有違誤。上訴意旨指摘原判決此部分不當，求予廢棄
    改判，為有理由，爰予廢棄，並改判如主文第二項所示。另
    蘇秀妤於備位之訴，依據系爭護理契約書第17條第1項第4款
    、第2項之約定及民法第227條、第227條之1、第226、第216
    條之規定，請求護理之家給付蘇秀妤114萬3525元及自起訴
    狀繕本送達翌日起至清償日止按年息百分之5計算之利息部
    分，亦為無理由，應予駁回。
七、本件事證已臻明確，兩造所為其餘攻擊、防禦及舉證，經本
    院審酌後，認與判決結論均無影響，爰不一一論列，附此敘
    明。
八、據上論結，本件上訴為有理由，蘇秀妤之備位之訴為無理由
    ，爰判決如主文。
中　　華　　民　　國　　110 　年　　10　　月　　19　　日
              民事第五庭    審判長法　官  游文科
                                  法　官  楊珮瑛
                                  法　官  李慧瑜
正本係照原本作成。
被上訴人合併上訴利益逾新臺幣150萬元，得為上訴。
如不服本判決，須於收受判決送達後20日內向本院提出上訴書狀
，其未表明上訴理由者，應於提出上訴後20日內向本院提出上訴
理由書狀（均須按他造人數附具繕本）。因疫情而遲誤不變期間
，得向法院聲請回復原狀。
上訴時應提出委任律師為訴訟代理人之委任狀。具有民事訴訟法
第466條之1第1項但書或第2項之情形為訴訟代理人者，另應附具
律師及格證書及釋明委任人與受任人有該條項所定關係之釋明文
書影本。如委任律師提起上訴者，應一併繳納上訴審裁判費。

                                  書記官  陳秀鳳
　　　　　　　　　　　　　　　　　
中　　華　　民　　國　　110 　年　　10　　月　　20　　日